ACORDAO-COMPLETO-2562798

ACÓRDÃO 8496/2022 ATA 42/2022 - SEGUNDA CÂMARA

VISTOS, relatados e discutidos estes autos da Tomada de Contas Especial instaurada pela Fundação Nacional de Saúde - Funasa em função da omissão no dever de prestar contas dos recursos recebidos por meio do Convênio 382/2008. 
ACORDAM os Ministros do Tribunal de Contas da União, reunidos em Sessão da 2ª Câmara, ante as razões expostas pelo Relator, em: 
9.1. nos termos dos arts. 1º, inciso I, 16, inciso III, alínea "a", 19, caput, e 23, inciso III, da Lei 8.443/1992, julgar irregulares as contas do Sr. Edimilson da Bahia de Lima Gomes, condenando-o ao pagamento da quantia original abaixo discriminada, com a fixação do prazo de 15 (quinze) dias, a contar da notificação, para comprovar, perante o Tribunal (artigo 214, inciso III, alínea "a" do Regimento Interno/TCU) , o recolhimento da dívida à Fundação Nacional de Saúde, atualizada monetariamente e acrescida dos juros de mora, calculados a partir da data indicada até a do efetivo recolhimento, na forma prevista na legislação em vigor:
	Data 
	Valor (R$) 

	30/11/2012
	100.000,00

9.2. aplicar ao Sr. Edimilson da Bahia de Lima Gomes a multa prevista nos arts. 19, caput, e 57 da Lei 8.443/1992, no valor de R$ 18.000,00 (dezoito mil reais) , fixando-lhe o prazo de 15 (quinze) dias, a contar da notificação, para que comprove, perante este Tribunal (art. 214, inciso III, alínea a, do Regimento Interno/TCU) , o recolhimento da referida importância ao Tesouro Nacional, atualizada monetariamente desde a data do presente Acórdão até a do efetivo recolhimento, se for paga após o vencimento, na forma da legislação em vigor;
9.3. autorizar, caso requerido, nos termos do art. 26 da Lei 8.443/1992, c/c o art. 217 do Regimento Interno/TCU, o parcelamento das dívidas em até 36 (trinta e seis) parcelas mensais e sucessivas, sobre as quais incidirão os correspondentes acréscimos legais (débito: atualização monetária e juros de mora; multa: atualização monetária) , esclarecendo ao responsável que a falta de pagamento de qualquer parcela importará no vencimento antecipado do saldo devedor, sem prejuízo das demais medidas legais;
9.4. autorizar, desde logo, com base no art. 28, inciso II, da Lei 8.443/1992, a cobrança judicial das dívidas, caso não atendida a notificação; e
9.5. enviar cópia deste Acórdão à Procuradoria da República no Estado de Pernambuco, nos termos do § 7° do art. 209 do Regimento Interno/TCU, para a adoção das medidas que entender cabíveis, bem como à Fundação Nacional de Saúde, para ciência.

Tomada de Contas Especial instaurada pela Fundação Nacional de Saúde em função da omissão no dever de prestar contas dos recursos recebidos por meio do Convênio 382/2008.

Segunda Câmara

Município de Correntes/PE.

3. Responsável: Edimilson da Bahia de Lima Gomes (XXX.006.634-XX).

13.1. Ministros presentes: Bruno Dantas (Presidente), Aroldo Cedraz e Antonio Anastasia.
13.2. Ministro-Substituto convocado: Marcos Bemquerer Costa (Relator).

MARCOS BEMQUERER

Trata-se da Tomada de Contas Especial instaurada pela Fundação Nacional de Saúde - Funasa em desfavor do Sr. Edimilson da Bahia de Lima Gomes, Prefeito de Correntes/PE na gestão 2013/2020, tendo por fundamento a omissão no dever de prestar contas dos recursos recebidos por meio do Convênio 382/2008 (peça 5) .
2.	Mencionado ajuste, firmado entre a Funasa e aquela municipalidade, teve por objeto a execução de sistemas de abastecimento de água. 
3.	Transcrevo, a seguir, com os devidos ajustes de forma, parte da instrução lançada pela Secretaria de Controle Externo de Tomada de Contas Especial - Secex/TCE por meio da qual os fatos atinentes a este processo são circunstanciados e analisados (peça 104) :
"HISTÓRICO
Em 3/2/2022, com fundamento na IN/TCU 71/2012, alterada pela IN/TCU 76/2016 e DN/TCU 155/2016, o dirigente da Superintendência Estadual da Funasa no Estado de Pernambuco autorizou a instauração da tomada de contas especial (peça 1) . O processo foi registrado no sistema e-TCE com o número 288/2022.
O Convênio de registro Siafi 649847 foi firmado no valor de R$ 206.186,00, sendo R$ 200.000,00 à conta do concedente e R$ 6.186,00 referentes à contrapartida do convenente. Teve vigência de 31/12/2008 a 23/8/2014, com prazo para apresentação da prestação de contas em 22/10/2014. Os repasses efetivos da União totalizaram R$ 100.000,00 (peça 29) .
A execução física e financeira do ajuste foi analisada por meio dos documentos constantes nas peças 59 e 72.
O fundamento para a instauração da Tomada de Contas Especial, conforme consignado na matriz de responsabilização elaborada pelo tomador de contas, foi a constatação da não comprovação da boa e regular aplicação dos recursos federais repassados ao Município de Correntes/PE, em face da omissão no dever de prestar contas dos valores transferidos, no âmbito do convênio 382/2008. 
O responsável arrolado na fase interna foi devidamente comunicado e, diante da ausência de justificativas suficientes para elidir a irregularidade e da não devolução dos recursos, instaurou-se a tomada de contas especial.
No relatório (peça 82) , o tomador de contas concluiu que o prejuízo importaria no valor original de R$ 100.000,00, imputando-se a responsabilidade a Edimilson da Bahia de Lima Gomes, Prefeito, no período de 1º/1/2013 a 31/12/2016 e 1º/1/2017 a 31/12/2020, na condição de gestor dos recursos.
Em 11/4/2022, a Controladoria-Geral da União emitiu o relatório de auditoria (peça 86) , em concordância com o relatório do tomador de contas. O certificado de auditoria e o parecer do dirigente do órgão de controle interno concluíram pela irregularidade das presentes contas (peças 87 e 88) .
Em 13/5/2022, o ministro responsável pela área atestou haver tomado conhecimento das conclusões contidas no relatório e certificado de auditoria, bem como do parecer conclusivo do dirigente do órgão de controle interno, manifestando-se pela irregularidade das contas, e determinou o encaminhamento do processo ao Tribunal de Contas da União (peça 89) .
Na instrução inicial (peça 94) , analisando-se os documentos nos autos, concluiu-se pela necessidade de realização de citação [do responsável em função das] seguintes irregularidades: 
[10.1.] não comprovação da boa e regular aplicação dos recursos federais repassados ao município de Correntes/PE, em face da omissão no dever de prestar contas dos valores transferidos, no âmbito do convênio 382/2008];
[10.2. execução parcial sem aproveitamento útil da parcela executada;]
[10.3. transferência de recursos da conta específica para outra conta do próprio município, sem prova de benefício para o ente.]
 (...) 
Em cumprimento ao pronunciamento da unidade (peça 96) , foram efetuadas citações do responsável, nos moldes adiante:
 Edimilson da Bahia de Lima Gomes - promovida a citação do responsável, conforme delineado adiante:
	Comunicação: Ofício 39294/2022 - Seproc (peça 99) 
Data da Expedição: 1/9/2022
Data da Ciência: 5/9/2022 (peça 100) 
Nome Recebedor: Luiz Augusto dos Santos Junior
Observação: Ofício enviado para o endereço do responsável, conforme pesquisa na base de dados no sistema da Receita Federal, custodiada pelo TCU (peça 97) .
Fim do prazo para a defesa: 20/9/2022
	
	Comunicação: Ofício 39295/2022 - Seproc (peça 98) 
Data da Expedição: 1/9/2022
Data da Ciência: 5/9/2022 (peça 101) 
Nome Recebedor: Luiz Augusto dos Santos Junior 
Observação: Ofício enviado para o endereço do responsável, conforme pesquisa na base de dados no sistema do Renach, custodiada pelo TCU (peça 97) .
Fim do prazo para a defesa: 20/9/2022
	
Conforme Despacho de Conclusão das Comunicações Processuais (peça 103) , as providências inerentes às comunicações processuais foram concluídas. 
Transcorrido o prazo regimental, o responsável Edimilson da Bahia de Lima Gomes permaneceu silente, devendo ser considerado revel, nos termos do art. 12, § 3º, da Lei 8.443/1992.
ANÁLISE DOS PRESSUPOSTOS DE PROCEDIBILIDADE DA IN/TCU 71/2012
Avaliação de Viabilidade do Exercício do Contraditório e Ampla Defesa
Verifica-se que não houve o transcurso de mais de dez anos desde o fato gerador sem que tenha havido a notificação do responsável pela autoridade administrativa federal competente (art. 6º, inciso II, c/c art. 19 da IN/TCU 71/2012, modificada pela IN/TCU 76/2016) , uma vez que o fato gerador da irregularidade sancionada ocorreu em 23/10/2014, e o responsável foi notificado sobre as irregularidades pela autoridade administrativa competente (...) por meio do ofício acostado à peça 50, recebido em 19/1/2015, conforme AR (peça 51) .
Valor de Constituição da TCE 	
Verifica-se, ainda, que o valor atualizado do débito apurado (sem juros) em 1º/1/2017 é de R$ 134.417,72, portanto superior ao limite mínimo de R$ 100.000,00, na forma estabelecida nos arts. 6º, inciso I, e 19 da IN/TCU 71/2012, modificada pela IN/TCU 76/2016. 
OUTROS PROCESSOS/DÉBITOS NOS SISTEMAS DO TCU COM OS MESMOS RESPONSÁVEIS
Informa-se que foram encontrados processos no Tribunal com o mesmo responsável:
	Responsável
	Processo

	Edimilson da Bahia de Lima Gomes
	Processo 028.027/2020-5 [RA, aberto, 'apartado autuado com a finalidade de suprir lacunas apontadas no Voto condutor do Acórdão 986/2020-TCU-Plenário, conforme subitem 9.2 da deliberação colegiada, proferida no TC Processo 018.268/2018-8, que trata de auditoria de conformidade sobre aplicação de recursos de precatórios do Fundef em Municípios do Estado de Pernambuco.']
Processo 012.230/2022-7 [TCE, aberto, 'TCE instaurada pela Superintendência Estadual da Funasa no Estado de Pernambuco em razão da não comprovação da regular aplicação dos recursos repassados pela União no Convênio 0360/2008, firmado com a FUNDACAO NACIONAL DE SAUDE, Siafi/Siconv 649881, que teve como objeto EXECUCAO DE SISTEMAS DE ABASTECIMENTO DE AGUA  NO MUNICIPIO DE CORRENTES/PE. (nº da TCE no sistema: 1014/2022) .']

A tomada de contas especial está, assim, devidamente constituída e em condição de ser instruída.
EXAME TÉCNICO
 (...) 
Nos processos do TCU, a revelia não leva à presunção de que seriam verdadeiras todas as imputações levantadas contra os responsáveis, diferentemente do que ocorre no processo civil, em que a revelia do réu opera a presunção da verdade dos fatos narrados pelo autor (Acórdão 1009/2018-TCU-Plenário, Relator Bruno Dantas; 2369/2013-TCU-Plenário, Relator Benjamin Zymler e 2449/2013-TCU-Plenário, Relator Benjamin Zymler) . Dessa forma, a avaliação da responsabilidade do agente não pode prescindir da prova existente no processo ou para ele carreada. 
Ao não apresentar sua defesa, o responsável deixou de produzir prova da regular aplicação dos recursos sob sua responsabilidade, em afronta às normas que impõem aos gestores públicos a obrigação legal de, sempre que demandados pelos órgãos de controle, apresentar os documentos que demonstrem a correta utilização das verbas públicas, a exemplo do contido no art. 93 do Decreto-Lei 200/1967: 'Quem quer que utilize dinheiros públicos terá de justificar seu bom e regular emprego na conformidade das leis, regulamentos e normas emanadas das autoridades administrativas competentes.'
Mesmo as alegações de defesa não sendo apresentadas, considerando o princípio da verdade real que rege esta Corte, procurou-se buscar, em manifestações do responsável na fase interna desta Tomada de Contas Especial, se havia algum argumento que pudesse ser aproveitado a seu favor. 
Todavia, os argumentos apresentados na fase interna e pedidos de prorrogações (peças 16, 35, 43, 47, 48, 49 e 64) não elidem as irregularidades apontadas.
Em se tratando de processo em que a parte interessada não se manifestou acerca das irregularidades imputadas, não há elementos para que se possa efetivamente aferir e reconhecer a ocorrência de boa-fé na conduta do responsável, podendo este Tribunal, desde logo, proferir o julgamento de mérito pela irregularidade das contas, conforme os termos dos §§ 2º e 6º do art. 202 do Regimento Interno/TCU (Acórdão 2064/2011-TCU-Primeira Câmara, Relator Ubiratan Aguiar; 6.182/2011-TCU-1ª Câmara, Relator Weder de Oliveira; 4.072/2010-TCU-1ª Câmara, Relator Valmir Campelo; 1.189/2009-TCU-1ª Câmara, Relator Marcos Bemquerer; e 731/2008-TCU-Plenário, Relator Aroldo Cedraz) .
Dessa forma, o responsável Edimilson da Bahia de Lima Gomes deve ser considerado revel, nos termos do art. 12, § 3º, da Lei 8.443/1992, devendo as contas serem julgadas irregulares, condenando-o ao débito apurado e aplicando-lhe a multa prevista no art. 57 da Lei 8.443/1992.
Prescrição da Pretensão Punitiva e Ressarcitória
Sobre a ocorrência da prescrição das pretensões punitivas e ressarcitórias, o STF proferiu decisões a respeito do assunto, em especial no Recurso Extraordinário nº 636.886 (Tema 899 da Repercussão Geral) e na Ação Declaratória de Inconstitucionalidade nº 5509, reconhecendo a aplicação do prazo prescricional quinquenal aos processos do Tribunal.
A Suprema Corte tem se pronunciado no sentido de reconhecer não só a aplicação da prescrição quinquenal, com fulcro na interpretação da Lei 9.873/1999, mas também a incidência dos marcos interruptivos do prazo prescricional consignados na referida lei, tantas vezes quanto presentes os suportes fáticos (MS 32201, Relator: Min. Roberto Barroso) .
No caso concreto, tendo como parâmetro a tese firmada pelo STF, no sentido de que ambas as pretensões do TCU (punitiva e ressarcitória) sujeitam-se ao prazo prescricional de 5 anos previsto na Lei 9.873/1999 e, considerando ainda as causas interruptivas previstas no art. 2º da citada lei, temos os seguintes eventos processuais que interromperam a prescrição:
a)	Prazo final para apresentação da prestação de contas final, em 22/10/2014  (item 3) ;
b)	Notificação do responsável, em 3/9/2018 (peça 62) ;
c)	Notificação do responsável, em 3/12/2018 (peça 66) ;
d)	Parecer Financeiro 51/2020, de reprovação da prestação de contas, em 24/2/2020 (peça 72) ;
e)	Notificação da responsável, em 18/2/2022 (peça 78) ;
f)	Relatório do Tomador de Contas, em 3/3/2022 (peça 82) ;
g)	Instrução da unidade técnica, em 1/7/2022 (peça 94) ; e
h)	Citação do responsável, em 5/9/2022 (peças 100-101) .
Analisando-se a sequência de eventos processuais enumerados no item anterior, os quais teriam o condão de interromper a prescrição no entender do STF, observa-se que não transcorreu o prazo superior a 5 (cinco) anos entre os eventos listados nas alíneas 'a' a 'h', o que, no entendimento sufragado pelo STF no julgamento do RE 636.886, acarretaria a prescrição da pretensão punitiva e ressarcitória a cargo do TCU.
CONCLUSÃO
Em face da análise promovida na seção 'Exame Técnico', verifica-se que o responsável Edimilson da Bahia de Lima Gomes não logrou comprovar a boa e regular aplicação dos recursos. Instado a se manifestar, optou pelo silêncio, configurando a revelia, nos termos do § 3º do art. 12 da Lei 8.443/1992. Ademais, inexistem nos autos elementos que demonstrem a boa-fé do responsável ou a ocorrência de outras excludentes de culpabilidade.
Verifica-se também que não houve a prescrição da pretensão punitiva e ressarcitória, conforme análise já realizada.
Tendo em vista que não constam dos autos elementos que permitam reconhecer a boa-fé do responsável, sugere-se que as suas contas sejam julgadas irregulares, nos termos do art. 202, § 6º, do Regimento Interno do TCU, com a imputação do débito atualizado monetariamente e acrescido de juros de mora, nos termos do art. 202, § 1º do Regimento Interno/TCU, descontado o valor eventualmente recolhido, com a aplicação da multa prevista no art. 57 da Lei 8.443/1992.
Por fim, como não houve elementos que pudessem modificar o entendimento acerca das irregularidades em apuração, mantém-se a matriz de responsabilização presente na peça 93."
4.	Com base em tais ponderações, a Secex/TCE propõe, em uníssono e de forma sintética: a) considerar o responsável revel, nos termos do art. 12, § 3º, da Lei 8.443/1992; b) julgar irregulares suas contas; c) imputar-lhe o débito apurado nos autos e aplicar-lhe a multa pecuniária prevista no art. 57 daquele diploma legal; e d) remeter cópia do Acórdão que sobrevier ao Ministério Público da União (peças 104, pp. 8/9; 105 e 106) .
5.	O Ministério Público especializado, em parecer da lavra do Procurador Júlio Marcelo de Oliveira, anui ao encaminhamento alvitrado pela unidade especializada (peça 107) .
		É o Relatório.

não há.

Procurador Júlio Marcelo de Oliveira.

TOMADA DE CONTAS ESPECIAL. CONVÊNIO. EXECUÇÃO DE SISTEMAS DE ABASTECIMENTO DE ÁGUA. NÃO COMPROVAÇÃO DA BOA E REGULAR APLICAÇÃO DOS RECURSOS TRANSFERIDOS EM DECORRÊNCIA DA OMISSÃO NO DEVER DE PRESTAR CONTAS. CITAÇÃO DO EX-PREFEITO. REVELIA. CONTAS IRREGULARES. DÉBITO. MULTA.

TOMADA DE CONTAS ESPECIAL (TCE)

Secretaria de Controle Externo de Tomada de Contas Especial - Secex/TCE.

Em exame a Tomada de Contas Especial instaurada pela Fundação Nacional de Saúde - Funasa em desfavor de Edimilson da Bahia de Lima Gomes, Prefeito de Correntes/PE na gestão 2013/2020, tendo por fundamento a omissão no dever de prestar contas dos recursos recebidos por meio do Convênio 382/2008 (peça 5) .
2.	Mencionado ajuste, firmado entre a Funasa e aquela municipalidade, teve por objeto a execução de sistemas de abastecimento de água. 
3.	Para a consecução do avençado, foram previstos R$ 206.186,00, sendo R$ 200.000,00 à conta do concedente e R$ 6.186,00 referentes à contrapartida do convenente. O convênio teve vigência de 31/12/2008 a 23/8/2014, com prazo para apresentação da prestação de contas em 22/10/2014. Os repasses efetivos da União totalizaram R$ 100.000,00 (peça 29) .
4.	O responsável foi notificado a apresentar a prestação de contas do ajuste em foco e, como não o fez, a presente Tomada de Contas Especial foi instaurada, tendo a Funasa responsabilizado o Sr. Sr. Edimilson da Bahia de Lima Gomes pelo débito de R$ 100.000,00 (peça 82, p. 5) .
5.	No âmbito deste Tribunal, a Secex/TCE instruiu os autos e a Seproc, por delegação de competência deste Relator, efetuou a citação do responsável, pelo débito apurado, haja vista a não comprovação da boa e regular aplicação da verba federal recebida no âmbito do Convênio 382/2008, decorrente da omissão no dever de prestar contas. 
6.	Transcorrido in albis o prazo para a apresentação das alegações de defesa, a Secex/TCE propõe, em síntese: a) considerar revel o responsável, nos termos do art. 12, § 3º, da Lei 8.443/1992; b) julgar irregulares suas contas; c) imputar-lhe o débito apurado neste processo, sem prejuízo de que lhe seja cominada a multa prevista no art. 57 da indigitada lei; e d) remeter cópia do Acórdão que sobrevier ao Ministério Público da União.
7.	É a síntese do necessário. Passo a decidir.
8.	Em preliminar, examino a incidência, ou não, da prescrição das pretensões ressarcitória e punitiva, sob a disciplina da novel Resolução/TCU 344/2022.
9.	O Tribunal, na sessão plenária extraordinária realizada em 11/10/2022, nos autos do processo administrativo TC-Processo 008.702/2022-5 (relator Ministro Antônio Anastasia) , prolatou o Acórdão 2285/2022-TCU-Plenário e aprovou a Resolução/TCU 344/2022, que regulamenta, no âmbito do TCU, a prescrição para o exercício das pretensões punitiva e de ressarcimento, com base na Lei 9.873/1999, marcando assim a mudança jurisprudencial para adotar a prescrição quinquenal e a intercorrente de que trata a aludida lei.  
10.	 O início da contagem do prazo prescricional das pretensões ressarcitória e punitiva do TCU, para o caso em foco, ocorre na data em que as contas deveriam ter sido prestadas, segundo o art. 4º, inciso I, da Resolução/TCU 344/2022.
11.	Desse modo, haja vista que o prazo final para que o responsável se desincumbisse do seu dever de encaminhar a prestação de contas ao convenente era o dia 22/10/2014, este é o dies a quo da contagem da prescrição das pretensões punitiva e ressarcitória.
12.	Com efeito, consoante o art. 2º da indigitada Resolução/TCU 344/2022, o qual prevê que prescrevem em cinco anos as pretensões retro mencionadas, para este processo, em tese, a prescrição teria ocorrido em outubro de 2019. 
13.	Entretanto, há que se atentar para os eventos processuais que configuram causas interruptivas da prescrição (art. 5º, incisos I, II, III, IV e V, da Resolução/TCU 344/2022) :
	13.1. notificação do Sr. Edimilson da Bahia de Lima Gomes, em 11/11/2014, cobrando o encaminhamento da prestação de contas (peça 46) ;
	13.2. notificação do responsável, em 12/1/2015, solicitando que ele encaminhasse documentação necessária à avaliação de pedido de reprogramação do ajuste (peça 50) ;
	13.3. notificação do responsável, em 18/5/2016, solicitando o envio de informações/elementos necessários à possível convalidação da avença (peça 57) ;
	13.4. notificação do Sr. Edimilson da Bahia de Lima Gomes, em 3/9/2018, para recolher o valor repassado - R$ 100.000,00 - aos cofres da Funasa (peça 62) ;
	13.5. nova notificação do ex-Prefeito, em 3/12/2018, para recolher o valor repassado aos cofres da Funasa (peça 66) ;
	13.6. emissão do Parecer Financeiro 51/2020, em 24/2/2020, reprovando a aplicação da quantia transferida à municipalidade em função da omissão no dever de prestar contas (peça 72) ;
	13.7. notificação do ex-alcaide, em 18/2/2022, acerca da conclusão, no âmbito interno, desta Tomada de Contas Especial (peça 78) ;
	13.8. relatório do Tomador de Contas, em 3/3/2022 (peça 82) ;
	13.9. instrução da unidade técnica, em 1º/7/2022 (peça 94) ; e
	13.10. citação do Sr. Edimilson da Bahia de Lima Gomes, em 5/9/2022 (peças 100/101) .
14. 	Com base nos eventos processuais acima enunciados, verifica-se que não houve o transcurso de mais de cinco anos entre as respectivas ações enumeradas sequencialmente. 
15.	Reporte-se, ainda, que, tendo em vista o previsto no art. 5º, § 2º, da Resolução/TCU 344/2022, o qual prevê que, uma vez interrompida a prescrição, novo prazo - de cinco anos - começa a correr a partir do ato interruptivo, tem-se que, no caso em foco, adotando-se o último dos eventos acima listados, o evento prescricional, tanto em relação à pretensão ressarcitória, quanto à punitiva, dar-se-á em 5/9/2027.  
16.	Também não há que se falar em prescrição intercorrente, prevista no art. 8º da Resolução/TCU 344/2022, assim redigido:
"Art. 8º Incide a prescrição intercorrente se o processo ficar paralisado por mais de três anos, pendente de julgamento ou despacho, sem prejuízo da responsabilidade funcional decorrente da paralisação, se for o caso."
17.	Como visto no item 13 acima, este processo de Tomada de Contas Especial não ficou sem movimentação em interregno superior a três anos, o que afasta a prescrição de que cuida o art. 8º supra descrito. 
18.	Estabelecida essa premissa, no que tange ao mérito, como tenho ressaltado, a omissão no dever de prestar contas de recursos federais recebidos mediante convênio ou instrumento congênere, como o que ora se examina, impede a comprovação da regular aplicação daquela verba, situação que configura presunção juris tantum da existência de débito. 
19.	Para além do acima descrito, a não apresentação da prestação de contas de verba federal encerra ofensa ao princípio da transparência, conforme destacado no enunciado abaixo, colhido na ferramenta jurisprudência selecionada:
 (Acórdão 2256/2017-TCU-Primeira Câmara, relator Ministro Walton Alencar Rodrigues) 
 "A omissão no dever de prestar contas significa não somente descumprimento da Constituição e da legislação em vigor, mas também violação da transparência na prática dos atos de gestão, ausência de comprovação da lisura no trato com a coisa pública e presunção de que a totalidade dos recursos públicos federais transferidos ao convenente tenha sido integralmente desviada." 
20.	Como é cediço, a imposição de comprovar a boa e regular utilização de recursos federais recebidos decorre do ordenamento jurídico, a teor do bloco normativo composto pelas disposições dos arts. 70, parágrafo único, da Constituição Federal, 93 do Decreto-lei 200/1967 e 66 do Decreto 93.872/1986.
21.	E de tal tarefa, o responsável deve se desincumbir por meio de documentação idônea que demonstre o cumprimento do objeto avençado, bem assim o nexo causal entre os gastos havidos e o recurso que recebera do Poder Público Federal.
22.	Nesse sentido, se o Sr. Edimilson da Bahia de Lima Gomes não logrou êxito em apresentar à Funasa, tampouco a este Tribunal, documentação idônea que demonstrasse, de forma cabal, a correta destinação da verba repassada - dado que optou pela revelia, devendo o processo seguir seu curso, nos termos do art. 12, § 3º, da Lei 8.443/1992 - fica assente a não comprovação da boa e regular aplicação do recurso conveniado.    
23.	Dessarte, devem-se julgar irregulares as contas do Sr. Edimilson da Bahia de Lima Gomes, imputando-se-lhe o débito apurado nestes autos.
24.	Considero também cabível a aplicação da multa proporcional ao dano ao responsável, pois, conforme jurisprudência deste Tribunal, a não apresentação dos documentos essenciais à comprovação da boa e regular gestão dos recursos federais recebidos constitui grave inobservância do dever de cuidado no trato com a coisa pública, revelando a existência de culpa grave, uma vez que se distancia do que seria esperado de um administrador minimamente diligente, o que caracteriza erro grosseiro a que alude o art. 28 do Decreto-lei 4.657/1942 (v.g. Acórdão 7685/2022-TCU-Primeira Câmara, relator Ministro Benjamin Zymler; Acórdão 2012/2022-TCU-Segunda Câmara, relator Ministro Antônio Anastasia; Acórdão 1643/2022-TCU-Segunda Câmara, relator Ministro Bruno Dantas, dentre outros) .
25. 	Oportuno, por fim, com base no § 7° do art. 209 do Regimento Interno/TCU, encaminhar cópia do Acórdão que sobrevier à Procuradoria da República no Estado de Pernambuco, para a adoção das medidas de sua alçada, e à Funasa, para ciência. 
	Ante o exposto, anuo ao encaminhamento unânime da Secex/TCE e do MP/TCU, e voto por que seja adotado o Acórdão que ora submeto a este Colegiado. 
	
T.C.U., Sala das Sessões, em 6 de dezembro de 2022.
MARCOS BEMQUERER COSTA
Relator